臺灣桃園地方法院刑事判決　　　　　　　　　　　　　九十年度訴字第二七六號
　　公　訴　人　臺灣桃園地方法院檢察署檢察官
　　被　　　告　乙○○
右列被告因違反著作權法案件，經檢察官提起公訴（九十年度偵字第一七二九六號）
，本院判決如左：
    主  文
乙○○共同連續擅自以出租之方法侵害他人之著作財產權，處有期徒刑肆月，如易科
罰金以佰元折算壹日。緩刑貳年。
灌有「樂園」軟體電腦主機貳拾貳台、電腦螢幕貳拾貳台、滑鼠及鍵盤各貳拾貳只，
均沒收。
    事  實
一、乙○○無犯罪前科。乙○○與李玉蘭（另案審理中）係夫妻，二人自民國九十年
    五月二十四日起在桃園縣桃園市○○路九六號經營「博聯網路休閒館」，店內設
    置四十部電腦，供顧客來店租用電腦上網（網際網路）瀏覽、查詢及進行網路遊
    戲，李玉蘭負責該店人員聘僱管理，乙○○則負責店內電腦維修、軟體灌錄、更
    新資料，明知網路遊戲「樂園」電腦程式遊戲軟體（ＤＩＳＣ），係戊○國際數
    位娛樂股份有限公司（以下簡稱戊○公司）享有著作財產權之電腦程式著作，未
    經該公司之同意或授權，不得擅自以出租之方法侵害他人著作財產權。乙○○、
    李玉蘭二人竟基於意圖出租營利之犯意聯絡及行為分擔，並基於概括犯意，未經
    戊○公司同意或授權，自九十年六月三十日起至同年七月十一日下午止，在上址
    「博聯網路休閒館」內，共同連續擅自將由不詳姓名人所灌入之前開「樂園」遊
    戲軟體之電腦程式之店內其中二十二台電腦主機（即硬式磁碟機），以每一小時
    收費新台幣（以下同）二十元之方式，將已安裝下載前開遊戲軟體電腦程式之電
    腦設備出租予不特定顧客，以供顧客配合使用戊○公司所發行販售之ＷＧＳ點數
    儲值卡，上線進行「樂園」網路遊戲，而以此方法侵害戊○公司所享有之電腦程
    式著作財產權。嗣於九十年七月十一日下午二時五十分許，經桃園縣警察局桃園
    分局會同戊○公司職員，在「博聯網路休閒館」當場查獲店內所設置之電腦四十
    部其中二十二部內已安裝「樂園」遊戲軟體電腦程式因而查獲上情。
二、案經戊○公司訴由桃園縣警察局桃園分局報請臺灣桃園地方法院檢察署檢察官偵
    查起訴。
    理  由
一、訊據被告乙○○與同案被告李玉蘭承認共同經營「博聯網路休閒館」，負責店內
    電腦維修、軟體灌錄、更新資料，並未經戊○公司之授權可使用「樂園」電腦程
    式遊戲軟體及有於右揭時地為警查獲已安裝「樂園」遊戲軟體電腦程式之電腦主
    機二十二台（含電腦螢幕二十二台、滑鼠及鍵盤各二十二只）等情不諱，惟被告
    乙○○、同案被告李玉蘭均否認有何違反著作權法之犯行，被告乙○○辯稱「：
    博聯網路休閒館內的電腦內之（樂園）遊戲軟體不是我灌的，而戊○的軟體可供
    自由下載，顧客自行下載，我來不及刪除，那段時間正值暑假期間，而且下一個
    客人必須要買儲值卡才可以啟動使用，當初在現場只查到五部電腦主機裡面有該
    遊戲軟體，這是到現場查獲的警員所陳述的，而且當初他們在現場查緝時，我們
    並不在場：」等語，而同案被告李玉蘭辯稱「：我不知道灌那些軟體，不過我知
    道我先生乙○○都是和人家談好，付了權利金取得ＣＤ，才會灌入店裡的電腦：
    」等詞，經查（一）、網路遊戲「樂園」電腦程式遊戲軟體（ＤＩＳＣ），係戊
    ○國際數位娛樂股份有限公司（以下簡稱戊○公司）享有著作財產權之電腦程式
    著作，已據告訴人戊○公司之代理丙○指述甚詳，並有「樂園」遊戲軟體著作物
    封面影本二紙可稽。（二）、桃園分局員警於九十年七月十一日下午二時五十分
    許會同戊○公司職員前往「博聯網路休閒館」查緝，該店內設置之四十部電腦，
    其中有二十二部電腦主機內均已安裝有「樂園」遊戲軟體電腦程式一節，此為被
    告乙○○所不否認，亦有現場採證照片二十二紙足稽，且據告訴人戊○公司之職
    員李因授於偵查時、證人即到場查緝之警員丁○○於偵查、甲○○於本院調查時
    陳述「：公司有人檢舉，在九十年六月三十日下午我（指證人李因授）去『博聯
    』店消費，有玩『樂園』軟體，當場有其他客人，但沒有玩『樂園』，我玩的電
    腦，一開畫面就出現『樂園』，第二次即報案本次，現場只檢查二十二台（其中
    一台第一次我玩），都有『樂園』軟體：」（九十年九月二十一日偵查）、「：
    我（指證人李因授）現場有看到二十台或二十二台有『樂園』，一開啟螢幕就有
    該遊戲可點選玩：：：：」（九十年十一月二十六日偵查）、「：我（指證人丁
    ○○）的部分只看約五台，均有照相，皆有指述遊戲（指樂園電腦程式遊戲軟體
    ）：」（（九十年十一月二十六日偵查）、「：當天我們到現場查緝時該店內的
    顧客很多，店裡面擺設的電腦有四、五十台，我僅就店內的數台電腦檢查，我大
    概檢查了六、七台都有戊○公司的遊戲軟體，因為當時顧客很多，所以我交由備
    勤同事繼續檢查，至於該店實際有幾部電腦錄有戊○公司的遊戲軟體我不清楚，
    當天拍攝是由告訴權人拍攝，拍攝時我的部分我有在場，而卷內照片之現場電腦
    是博聯網咖店的：」等語綦詳；（二）、被告乙○○於偵查及本院調查時雖辯稱
    「：九十年五月二十四日起每日發現有人灌製該軟體（指樂園電腦程式遊戲軟體
    ），但都會移除：該軟體現仍可下載，且只需二十分：：：」（九十年九月二十
    一日偵查）、「：當天早上八點多我到店裡面有開機檢測店內的電腦，警察去查
    緝時我不在現場，是員工通知我，我才過去：：：：」（九十一年二月二十二日
    本院調查時），而同案被告李玉蘭亦辯稱「：乙○○，我想補充乙○○剛剛所講
    的，那段期間正好是暑假，顧客很多，很亂，雖然每天乙○○有去檢測電腦，不
    過有空台才檢測，如果有顧客要玩，優先讓他們玩：」等語，惟據證人李因授前
    證稱「：一開畫面就出現『樂園』，第二次即報案本次，現場只檢查二十二台（
    其中一台第一次我玩），都有『樂園』軟體：：：：」（九十年九月二十一日偵
    查）等語，告訴人戊○公司之代理人丙○於本院調查審理時均指稱「：四十台，
    而當天去查緝時，現場使用者有二十二個人，所以我們就請現場客人從電腦裡面
    叫出我們戊○公司的樂園遊戲軟體：：」、「：被告（指乙○○）店裡的電腦沒
    有ＣＤ－ＲＯＭ，無法由顧客自己拿光碟直接去燒錄，至於上網下載的話，在深
    夜十二點也要花三、四十分鐘以上，當天我們去查緝時，電腦上的遊戲桌面是經
    整理過，排列在電腦螢幕上，直接點選即可，插入點數卡就可上網玩遊戲：」等
    語甚詳，是前開「樂園」電腦程式遊戲軟體雖非被告乙○○所灌入，惟被告乙○
    ○、同案被告李玉蘭早已知悉其所有四十台電腦主機中其中二十二台已被灌入該
    軟體而仍將之出租予不特定客人上網遊戲至為灼然，蓋被告乙○○、同案被告李
    玉蘭共同經營「博聯路休閒館」，應隨時掌控電腦主機內載何種程式而加以汰舊
    換新，否則，何人願意來店消費！更何況上開軟體一經載入，於「桌面」上即顯
    示該軟體啟動捷徑圖形與文字，而被告乙○○、同案被告李玉蘭於偵查中亦稱「
    ：我（指同案被告李玉蘭）會上網看新聞，皆用店內電腦，所見未發現有『樂園
    』軟體，如有會請工程師刪除，有工程師每日不定時都來，（是）『乙○○』：
    」、「：擔任電腦維修：電腦軟體皆我灌製或負責移除未授權軟體，她（指同案
    被告李玉蘭）會上網：看新聞：」等詞，是被告乙○○、同案被告李玉蘭焉能諉
    稱不知主機內有下載安裝「樂園」遊戲軟體電腦程式之情？（三）、「樂園」遊
    戲軟體係架構於ＷＧＳ遊戲收費系統之網路遊戲，使用人取得合法重製物以後，
    需先起動ＷＩＮＤＯＷＳ（視窗），將樂園ＣＤ光碟放入光碟機內，啟動自動安
    裝系統，並依照畫面指示進行安裝，並將電腦連接到網路上，啟動「樂園」軟體
    後，輸入ＷＧＳ點數卡上之帳號及密碼，方可上線進行「樂園」網路遊戲。是「
    樂園」遊戲軟體係屬著作權法第五條第一項第十款所稱之電腦程式著作。依著作
    權法第三十七條第一項規定「著作財產權人得授權他人利用著作，其授權利用之
    地域、時間、內容、利用方法或其他事項，依當事人之約定；其約定不明之部分
    ，推定為未授權。」，則著作權人對於其著作物，自得決定以何種方式供他人利
    用，未經約定者即推定為未授權。本件「樂園」電腦程式遊戲軟體分為家用版及
    公開版，而公開版則須經戊○公司之授權，業據告訴人代理人丙○到庭指述甚詳
    ，是本件「樂園」遊戲軟體既屬公開版，著作權人自得以其所定之方式決定他人
    如何利用其著作物，被告乙○○、同案被告李玉蘭所經營之「博聯網路休閒館」
    既未經授權而出租「樂園」遊戲軟體予不特定客人遊戲，自屬侵害戊○公司之著
    作權。而合法著作重製物之所有人，得出租該重製物，但錄音及電腦程式著作物
    之重製物，不適用之，著作權法第六十條第一項定有明文，本件「樂園」軟體乃
    屬電腦程式著作，自無所謂「第一次銷售原則」或「耗盡原則」之適用，換言之
    ，縱或本件「樂園」之軟體係由不詳姓名客人灌入，然被告乙○○、同案被告李
    玉蘭既未經授權使用該著作物，自無出租之權利甚明。又著作之合理使用，固不
    構成著作財產權之侵害（著作權法第六十五條第一項），然著作之利用是否符合
    合理使用之判斷，尤應以利用之目的及性質，包括係為商業目的或非營利教育
    目的。著作之性質。所利用之質量及其在整個著作所占之比例。利用結果
    對著作潛在巿場與現在價值之影響等做為判斷之標準，著作權法第六十五條第二
    項定有明文。本件著作之性質係屬電腦程式著作，其無所謂第一次銷售原則或耗
    盡原則之適用已如前述，且被告乙○○與同案被告李玉蘭所經營之「博聯網路休
    閒館」具以營利為目的之商業性質，自無疑義；又被告乙○○未經著作權人授權
    ，利用他人已將之灌入主機內之著作物，出租予不特定人遊戲使用，對其他業經
    授權之業者，自造成商業競爭上之不公平與不合理，是被告張松銘、同案被告李
    玉蘭就本件著作而言，自無合理利用之可言，實難以遊戲該軟體之人均須向戊○
    公司購買點數，戊○公司因而受惠，即遽謂被告未侵害戊○公司之著作權。蓋著
    作權所應保護者，並非單以有形之財物收入為衡量標準，著作權人創作該著作之
    人格權（精神），更是著作權保護之核心，至原創製人之有形財產是否因此而獲
    利或因而受有損害，則非所問（例如未經授權而印製他人著作書籍，雖尚未出售
    即被查獲，惟既已印製，仍屬侵害著作權）。況「樂園」遊戲軟體公開版尚須經
    戊○公司授權始得利用，則被告未與戊○公司簽約即擅自出租該軟體供人遊戲，
    對戊○公司而言，其簽約金已受有損害。再者，前開遊戲軟體須安裝至使用者之
    電腦主機內，並購買ＷＧＳ點數儲值卡輸入帳號及密碼後，始能上線進行樂園網
    路遊戲，然而前開遊戲軟體既未經授權而安裝，而被告明知此情仍將之出租予不
    特定人遊戲，並收取費用，則前往遊戲之不特定人，是否尚須配合ＷＧＳ點數卡
    才能進行遊戲，對該遊戲軟體之著作權人而言，仍屬已侵害其著作權甚明。蓋被
    告乙○○、同案被告李玉蘭所營「博聯網路休閒館」既係提供電腦週邊設備（俗
    稱軟硬體設備），以供不特定顧客來店租用電腦上網（網際網路）瀏覽、查詢及
    進行網路遊戲，是其所謂電腦出租，並非單純租用電腦機具本身，若被告無法提
    供上網服務或電腦程式供顧客使用，焉有人願意來店付費租用電腦空殼機器？益
    徵被告乙○○、同案被告李玉蘭係以提供上網服務及主機內之電腦程式供顧客使
    用為主要營業項目，從而被告乙○○、同案被告李玉蘭自需提供適合進行網路遊
    戲之電腦程式、設備、空間、環境，其出租收費之標的物亦及於此。被告乙○○
    、同案被告李玉蘭為招攬顧客營業牟利，竟利用不詳姓名人在其店內二十二台電
    腦主機所安裝「樂園」遊戲軟體電腦程式，並以每小時二十元之代價出租予不特
    定顧客配合使用戊○公司所發行販售之ＷＧＳ點數儲值卡，上線進行「樂園」網
    路遊戲，既未經告訴人戊○公司授權，自難認其係合理使用。綜上所述，被告乙
    ○○、同案被告李玉蘭明知灌入其電腦主機內之「樂園」遊戲軟體係未經戊○公
    司授權之著作物，竟仍將之出租予不特定客人上網遊戲。被告乙○○、同案被告
    李玉蘭前開所辯，均屬卸責之詞，不足採信，本件事證明確，被告乙○○犯行洵
    堪認定。
二、按常業犯，係指將犯罪作為賴以維生之職業而言，即日日反覆該動作行為而恃以
    生存者，始足當之，若僅係兼營或偶一為之，尚與常業犯有間。本件被告乙○○
    、同案被告李玉蘭在桃園市○○路九六號經營「博聯網路休閒館」於九十年七月
    十一日下午二時五十分許被查獲店內擺設之四十部電腦中其中二十二部硬碟內灌
    錄有告訴人戊○公司享有著作財產權之「樂園」遊戲軟體之事實，為被告乙○○
    所坦認，惟查被告乙○○、同案被告李玉蘭所經營之「博聯網路休閒館」所擺設
    之電腦係提供客人上網查詢資料、聊天及把玩遊戲，所灌錄之遊戲軟體除上開告
    訴人戊○公司之「樂園」遊戲軟體一種外，尚有經授權之戊○公司「石器時代」
    、柏崗公司「戰慄時空之正面交鋒」、「戰慄時空」、「戰慄時空之絕對武力」
    、「迅雷先鋒３菁英版」、「暗黑破壞神II中文版」、大宇公司「魔力寶貝」、
    華彩公司「世紀帝國II」、第三波資訊股份有限公司的「龍族」、「瘋狂坦克」
    等遊戲軟體之情，亦有上開遊戲授權書影本十份可稽，足認被告乙○○、同案被
    告李玉蘭二人非專以重製「樂園」遊戲軟體供上門顧客上網把玩為該店所經營業
    務，此外亦尚無證據證明被告乙○○須仰賴重製「樂園」遊戲軟體供上門顧客上
    網把玩維生，公訴人認被告乙○○係犯著作權法第九十四條之罪，尚有誤會，核
    被告乙○○所為，係犯著作權法第九十二條擅自以出租之方法侵害他人之著作財
    產權罪。被告乙○○與同案被告李玉蘭就前開以每小時收費二十元之方式，將內
    含已安裝下載「樂園」遊戲軟體電腦程式之電腦設備出租予不特定顧客侵害告訴
    人戊○公司著財產權之犯行，有犯意聯絡及行為分擔，為共同正犯，被告乙○○
    先後多次犯行，時間緊接，所犯犯罪構成件相同，顯係基於概括之犯意反覆為之
    ，為連續犯，依刑法第五十六條論以一罪並加重其刑。爰審酌被告乙○○犯罪動
    機、手段、目的、所生之危害、被害人戊○公司所受損害程度及犯罪後之態度等
    一切情狀，量處如主文所示之刑，並諭知易科罰金之折算標準，以示懲儆。末查
    被告乙○○前未曾受有期徒刑以上刑之宣告，有臺灣桃園地方法院檢察署刑案資
    料查註紀錄表、臺灣高等法院被告全國前案記錄表及臺灣高等法院檢察署刑案紀
    錄簡覆表在卷可稽，此次一時失慮，偶罹刑典，經此偵審教訓，應知警惕而無再
    犯之虞，本院因認暫不執行其刑為當，爰併宣告緩刑二年，用啟自新。灌有「樂
    園」軟體電腦主機二十二台、電腦螢幕二十二台、滑鼠及鍵盤各二十二只，為被
    告乙○○與同案被告李玉蘭所有並供本件犯罪所用之物，業據被告乙○○、同案
    被告李玉蘭供明在卷，應依刑法第三十八條第一項第二款規定宣告沒收。
三、公訴意旨另以：被告乙○○於右揭時地，將上開「樂園」電腦遊戲程式灌錄在店
    內電腦後，出租供人把玩，涉有著作權法第九十一條第二項之重製他人著作物罪
    。惟查，被告自警訊以迄本院審理為止，均辯稱：該電腦程式為店中顧客自行灌
    錄，其不知道且來不及移除等語，不能認其自白此部分犯行；而揆諸店內擺放四
    十部電腦，有二十二台灌錄上開遊戲程式，此經告訴戊○公司之職員權李因授及
    代理人丙○在偵查及本院調查時陳明在卷，而告訴人之代理人丙○於偵查及本院
    調查時均稱「樂園」遊戲軟體可自網路下載，並有戊○遊袋網下載專區之網頁資
    料（九十年度偵字第一三一一一號卷第四十六頁至第五十五頁、第六十二頁至六
    十四頁、第八十五頁至第八十七頁、第九十四頁）影本十七紙在卷可稽，被告乙
    ○○辯稱是店中顧客自行下載灌錄亦難謂為無稽。再證人李因授在偵查中係指稱
    九十年六月三十日下午前往「博聯網路休閒館」消費有玩「樂園」遊戲軟體，而
    告訴人戊○公司之代理人丙○亦係指稱發現「博聯網路休閑館」設置之電腦二十
    二台有「樂園」遊戲程式等語，顯難據此認定該程式即為被告乙○○所灌錄甚明
    。從而被告乙○○此部分犯行尚屬不能證明，惟公訴人認此部分與前開論罪部分
    之事實間，有吸收關係之法條競合關係，爰不另為無罪之諭知。
據上論斷，應依刑事訴訟法第二百九十九條第一項前段，著作權法第九十二條，刑法
第十一條前段、第二十八條、第五十六條、第四十一條第一項前段、第七十四條第一
款、第三十八條第一項第二款，罰金罰鍰提高標準條例第二條，判決如主文。
本案經檢察官鄭重文到庭執行職務。
中      華      民      國    九十一    年      四      月    二十六    日
                                 臺灣桃園地方法院刑事第五庭
                        法  官  林  婷  立
右正本證明與原本無異。
如不服本判決，應於判決送達後十日內向本院提出上訴狀( 應附繕本 )，上訴於
臺灣高等法院。
                                         書記官  黃  子  祝
中      華      民      國    九十一    年      五       月     三十    日
論罪法條：著作權法第九十二條
擅自以公開口述、公開播送、公開上映、公開演出、公開展示、改作、出租或其他方
法侵害他人之著作財產權者，處三年以下有期徒刑，得併科新台幣十五萬元以下罰金
。
